【裁判字號】    89,判,86
【裁判日期】    890114
【裁判案由】    營利事業所得稅
【裁判全文】
行  政  法  院  判  決                              八十九年度判字第八六號
    原      告  台灣柯達股份有限公司
    代  表  人  乙○○
    訴訟代理人  甲○○
    被      告  財政部臺北市國稅局
右當事人間因營利事業所得稅事件，原告不服行政院中華民國八十七年十一月二十三
日台八十七訴字第五七四七四號再訴願決定，提起行政訴訟，本院判決如左︰
    主  文
原告之訴駁回。
    事  實
緣原告八十三年度營利事業所得稅結算申報，列報銷貨折讓新台幣（以下同）二○五
、一四二、六八四元、交際費六、五四四、○八八元、研究與發展支出三、六二一、
四七二元，抵減稅額五四三、二二一元，人才培訓支出九、四七三、四六○元，抵減
稅額一、四二一、○一九元，本年度抵減稅額為一、九六四、二四○元，被告初查，
以原告列報銷貨折讓部分，其中二三、四六八、六一九元係支付經銷商之旅遊費用，
核屬交際費性質，乃核轉交際費查核，因交際費超限，形同全數剔除。又原告申報之
研究與發展支出，依原告及簽證會計師書面說明，係對國外母公司開發之新產品進行
功能及使用技術測試所產生之費用，核非新產品開發及生產技術改良所支出之費用，
亦予以剔除。原告就銷貨折讓及研究與發展支出抵減稅額部分，申經復查結果，未准
變更，原告仍表不服，乃循序提起行政訴訟，茲摘兩造訴辯意旨於次：
原告起訴意旨略謂︰一、原告依經銷合約支付予經銷商之獎勵金，係本於契約義務所
生，其費用列為銷貨折讓，原與法意相符。依經銷契約所支付（或取得）之獎勵金，
所以應等同銷貨（或進貨）折讓處理者，蓋二者均價格之實質向下變動，而其法律
原因均基於契約義務之基礎。換言之，若獎勵金之給予非係基於經銷契約義務之履行
，而係任意選擇性之通案給予，其性質即非「折讓」，應依「交際費」列支，兩者大
有所別。準此；１、原告於八十三年間所訂之獎勵辦法，其獎勵條件及獎勵方式皆逐
項條列，核屬具體明確，查其內容，可認係基於獎勵購買之目的所由訂，誠無疑義。
於該辦法擬就後，原告即分別轉知原告彼時全部往來之經銷商，明白告以願受拘束之
旨，此獎勵作法，一則既對經銷商提供價格條件之實質優惠，二則因價格誘因之引介
，亦促成原告自身產品銷貨量之提昇，原屬各蒙其利之要約，原告之經銷商欣然接受
，自無疑問。自其法律關係析論，此獎勵辦法既經原告揭示，復得經銷商之允受，實
已當然構成經銷契約之一部，所訂之獎勵條件與獎勵內容，屬原告之契約義務承擔，
洵無可疑。２或有以為，即使可認原告之給付係本於經銷契約義務所生，依營利事業
所得稅查核準則（以下簡稱查核準則）第二十條所訂之內文係以獎勵金之文義出之，
尚未言及提供旅遊獎勵方式得否比照援引。原告獎勵辦法，固分別以商品之直接折扣
獎勵及提供國外旅遊費用之間接獎勵兩種不同形式為之，惟係以經銷商達成特定銷售
目標為給付條件。同屬獎勵辦法所訂之獎勵，原告採以商品「直接」折扣之方式為之
，為被告所不爭，而「間接」代墊旅費之獎勵，卻遭完全不同之處遇。若謂原告必直
接交付現金予經銷商，取具折讓單後，再責由經銷商將原告代墊之出國費用交予旅行
社，方可認符「折讓」之規定，豈非強令納稅人每事詳究資金流程，徒生無謂之交易
成本﹖被告之見解，全然未見原告代墊旅費作為替代給付之事實，其不可採，至為洵
然。二、依約給付之「獎勵金」應依折讓辦理，其性質與「交際費」之開支兩者迥然
有別，不得混為一談：按所謂「交際費」者，所得稅法及查核準則固未對之作有明確
定義，然查查核準則第八十條對於交際費之認定所採之標準，與第二十條有關「獎勵
金」之規定，兩者非但範圍有別，要件亦顯不相同；查營利事業列支交際費，只須依
規定取有憑證，並經查明與業務有關者，即足當之。而對於獎勵金作為折讓處理，查
核準則則係要求須本於個案經銷契約所支給，並取得折讓單，方為所許。原告係基於
有效之經銷契約，對於達成所訂條件之特定經銷商，本於契約義務所為之給付，並均
取得折讓單，已如前述，被告不查及此，率爾否准原告主張，逕將銷貨折讓轉列為交
際費，不無違誤。三、被告援引財政部六十九年四月十九日台財稅第三三一七一號函
認定原告系爭獎勵支出為交際費，顯對該函釋意旨生有誤解。此令函針對之個案，其
是否曾對於往來之經銷商訂有獎勵條件，進而依約對於成就條件之經銷商招待旅遊乙
節，並未敘明，則本件與其基礎事實是否全然相符，已存疑問，此其一，又本案所取
得者，係依統一發票辦法所訂之折讓單據，核與右揭令函所提僅以旅遊憑證為入帳依
據，兩者更屬有別，此其二。再者，右揭令函所述係以「．．．招待經銷商出國觀光
旅遊所支付之費用，『可』按交際費認列」，惟交際費與獎勵金即有交疊之特徵，兩
者並非全然相斥；「可」以交際費列支者，非必不可依獎勵金予以入帳，若營利事業
依其憑證及相關情節，已超越交際費認列之門檻，甚而符合查核準則第二十條所訂獎
勵金之以折讓處理之嚴格標準，依法自亦可以銷貨折讓處理，方符論理法則。四、再
訴願決定所援引之鈞院八十一年判字第一○九號判決，其妥適性尚值商確。按可以交
際費列支者，非必不可符獎勵金之入帳，已如前述，考此論證之基礎，係以此二費用
類型均具備「與業務有關，有助銷售增加」之特徵所以故。反之，即謂凡與業務有關
，有助銷售增加之費用，均為交際費用，其將必要條件認為充份條件，該判決僅以查
核準則第八十條有關交際費之規定檢證前開令函之適法性，卻未就同屬可得涵攝之查
核準則第二十條再作析論，遽行作出提供經銷商旅遊費用即屬交際費之偏倚認定，其
間謬誤已為顯然，自不待言。五、投資抵減稅額部分：原告之產品雖由國外母公司統
籌研發，惟各銷售地區之氣候、市場、人文等因素未盡相同，故需再委由銷售當地分
公司提供改良產品功能或使用技術之測試，方得藉改進新產品之生產技術及改善生產
製程，以符當地需求。原告就此研究發展所支出之費用，其性質既係為改進生產技術
及改善製程所為之支出，自不得因原告將該研究開發之測試提供予國外母公司而改變
其性質。被告無於原告從事研發之事實，即行否准原告八十三年度申報之研究發展
支出，其不當侵害原告合法抵減權益，至為顯然。六、綜上所述，被告核定調減原告
給予經銷商獎勵之銷貨折讓，及否准認列研究與發展投資抵減稅額，均非適法，請判
決撤銷一再訴願決定及原處分等語。
被告答辯意旨略謂︰一、原告依所訂合約及獎勵辦法支付予經銷商業務人員國外旅遊
之費用，為原告所不爭，是尚無財政部七十五年四月二十五日台財稅第七五四○七○
八號函釋之適用，原核定據其支付實質內容，依財政部（）台財稅第三三一七一號
函釋予以轉列交際費項下查核，參諸鈞院八十一年度判字第一○九號判決以為促進業
務成長舉辦之招待經銷商出國旅遊活動，雖訂定辦法、設定條件，但其所發生之費用
性質，乃以銷貨為目的之交際費用，稅捐機關依照規定，將之轉列交際費合併計算其
限額，並將超限之數目予以剔除，並無不合。又依簽證報告書所載交際費科目帳列金
額為二五、五三四、八六五元，加上系爭銷貨折讓轉入之金額二三、四六八、六一九
元，計四九、○○三、四八四元，已超過准予列支之最高限額六、五四四、○八八元
，自無法認列。至復查決定所引鈞院八十一年度判字第一○九號判決，旨在加強其引
用財政部六十九年四月十九日台財稅第三三一七一號函釋之合理性。又系爭費用係招
待經銷商國外旅遊，非折讓性質，訴稱其取得折讓單，應作銷貨折讓入帳，並不足採
。二、研究與發展支出抵減稅額部分：系爭研究與發展支出既係原告支付其國外母公
司開發之新產品進行測試之費用，即非原告為研究新產品及改進生產技術等所支出之
費用，非投資抵減辦法第二條所稱研究與發展支出之範圍，原核定不予認定，並無不
合。原告以該新產品係由國外母公司統籌研發，因各銷售地區之氣候、市場、人文等
因素不同，故需委由銷售當地分公司提供改良產品功能或使用技術之測試，以利新產
品生產技術及生產製程之改善符合當地之需求，其將研究測試結果提供母公司，作為
生產技術及製程改善之參考依據，應屬研發新產品之一部分，請准全數認列抵減稅額
云云，查原告既稱其產品係由國外母公司統籌研發，系爭支出即非為研究新產品、改
進生產技術、改進提供勞務技術及改善製程所支出之費用，從而被告否准抵減稅額，
並無不合，請判決駁回原告之訴等語。
    理  由
本件理由分兩部分論述於次：
一、關於銷貨折讓部分：
按銷貨折讓已於開立統一發票上註明者准予認定。統一發票開交買受人後始發生之折
讓應依統一發票使用辦法第二十條規定辦理。營利事業依經銷契約所取得或支付之獎
勵金應按進貨或銷貨折讓處理，為行為時營利事業所得稅查核準則第二十條所規定。
又營利事業招待經銷商或與業務有關之顧客出國觀光旅遊所支付之費用，可按交際費
認列，復經財政部六十九年四月十九日台財稅第三三一七一號函釋有案。本件關於銷
貨折讓部分被告復查結果，以該部分係原告依所訂合約及獎勵辦法支付予經銷商業務
人員國外旅遊之費用，原核定依財政部（）台財稅第三三一七一號函釋予以轉列交
際費項下查核，並以為促進業務成長舉辦之招待經銷商出國旅遊活動，雖訂定辦法、
設定條件，但其所發生之費用性質，乃以銷貨為目的之交際費用，稅捐機關依照規定
，將之轉列交際費合併計算其限額，並將超限之數目予以剔除，並無不合。又依卷附
簽證報告書所載交際費科目帳列金額為二五、五三四、八六五元，加上系爭銷貨折讓
轉入之金額二三、四六八、六一九元，計四九、○○三、四八四元，已超過准予列支
之最高限額六、五四四、○八八元，自無法認列。雖原告起訴為前開主張，惟查原告
對於本部分係招待經銷業務人員國外旅遊之費用，並未爭執，被告參酌本院八十一年
度判字第一○九號判決意旨，認其所生之費用雖訂定辦法、設定條件，既以銷貨為目
的之交際費用，則被告將之轉列交際費，並合併計算其限額，而將超限之數額予以剔
除。按本件簽證報告書所載交際費科目帳列二五、五三四、八六五元，加以系爭銷貨
折讓轉入之二三、四六八、六一九元，計四九、○○三、四八四元，顯已超過准予列
支之最高限額六、五四四、○八八元，被告予以剔除，即無不合。原告前揭主張，尚
非可採。
二、關於研究與發展支出抵減稅額部分：
按為促進產業升級需要，公司得在投資於研究與發展、人才培訓及建立國際品牌形象
之支出金額百分之五至百分之二十限度內，抵減當年度應納營利事業所得稅；當年度
不足抵減時，得在以後四年度內抵減之，為行為時促進產業升級條例第六條第一項第
三款所明定。又行為時股份有限公司研究與發展人才培訓及建立國際品牌形象支出適
用投資抵減辦法（以下簡稱投資抵減辦法）第二條規定：「本辦法所稱研究與發展之
支出，包括公司為研究新產品、改進生產技術、改進提供勞務技術及改善製程所支出
之左列費用：一、研究發展單位專業研究人員之薪資。二、生產單位改進生產技術或
提供勞務技術之費用。三、供研究發展單位研究用消耗性器材、原材料及樣品之費用
。四、專供研究發展單位研究用儀器設備或工具性及專業性應用軟體之購置成本。五
、專供研究發展單位用建築物之折舊費用或租金。六、專為研究發展購買之專利權、
專用技術及著作權之當年度攤折費用。但按產品生產或銷售數量、金額支付一定比例
之價款或定期支付一定金額之價款不包括在內。七、委託國內大專院校或研究機構研
究或聘請大專院校教授或研究機構研究人員之費用。八、其他經中央目的事業主管及
財政部專案認定屬研究與發展之支出。」被告以系爭研究與發展支出既係原告支付其
對國外母公司開發之新產品進行測試之費用，即非其為研究新產品及改進生產技術等
所支出之費用，尚非投資抵減辦法第二條所稱研究與發展支出之範圍，原核定不予認
定，並無不合。原告雖謂該新產品委由當地公司統籌研發，以供生產技術及生產製程
之改善，應屬研發新產品之一部分，被告未准認列抵減稅額，不無違誤等語。惟查原
告陳稱其產品係由國外母公司統籌研發，則系爭支出顯非其為研究新產品、改進生產
技術、改進提供勞務技術及改善製程所支出之費用，原告謂不得因將該項研究開發之
測試提供予國外母公司而異其性質，核係一己主觀之見，尚非可採。從而被告否准抵
減稅額，並無不合。綜上所述，本件原處分核無違誤，一再訴願決定遞予維持，俱無
不合。原告之訴為無理由，應予駁回。
據上論結，本件原告之訴為無理由，爰依行政訴訟法第二十六條後段，判決如主文。
中    華    民    國     八十九      年      一      月      十四       日
                    行 政 法 院 第 四 庭
                                審 判 長 評  事      葉  振  權
                                         評  事      吳  錦  龍
                                         評  事      吳  明  鴻
                                         評  事      尤  三  謀
                                         評  事      陳  光  秀
右  正  本  證  明  與  原  本  無  異
                                         法院書記官  張  惠  美
中    華    民    國     八十九      年      一      月      十五       日


司法院資訊處製作；財團法人民間司法改革基金會備份。
